臺灣高等法院臺南分院刑事判決　　　　　　九十一年度上更(一)字第一九號　Ｇ
　　　上　訴　人
　　　即　被　告　庚○○○
右上訴人因偽造文書等案件，不服臺灣臺南地方法院八十八年度訴字第一一０號中華
民國八十八年八月十八日第一審判決（起訴案號：臺灣臺南地方法院檢察署八十七年
度營偵字第七二五號、八十七年度偵字第一０七一號），提起上訴，經判決後由最高
法院發回更審，本院判決如左：
      主      文
原判決關於庚○○○部分撤銷。
庚○○○共同連續行使偽造私文書，足以生損害於他人，處有期徒刑壹年陸月。
      事      實
一、庚○○○與許惠菁（經本院前審判處有期徒刑壹年貳月緩刑肆年確定）係婆媳關
    係，二人於附表一所示各組互助會之起期，以每會新台幣（下同）一萬元之金額
    ，向附表一所示之會員招攬互助會（均係外標），並於每月十、二十日，在台南
    縣新營市太南里太子宮二九六號住處，或庚○○○工作之工廠內進行開標，投標
    方法由各會員自行填上標金及姓名，會員於開標前一日將標單放入各組之投標袋
    內，再由其等二人開標，詎其等二人於各該互助會進行期間，因經濟困難週轉不
    靈，竟共同基於概括意圖為自己不法所有之犯意聯絡，除於八十六年四月十日之
    互助會單，虛列戊○○為會員，及於八十六年十二月二十日之互助會，丙○○（
    會單載為國進）僅參加一會，庚○○○明知丙○○向來未曾向其拿會單之機會，
    虛列丙○○再參加一會（即會單二會），以詐使其他會員加入外，並於各組互助
    會有效期間，利用各會員彼此間未聯絡得標情形，連續多次於各互助會之投標日
    ，未經丁○○、戊○○、許太太（辛○○○）、國進、柯素貞（由月治、金花承
    繼）、戊○○同意，而冒用丁○○、戊○○、許太太（辛○○○）、國進、柯素
    貞（由月治、金花承繼）、戊○○名義，偽造各前開之人署押於標單上，而偽造
    各該人姓名及欲標金額之會單準私文書六張（詳如附表一所示），用為表示各該
    人標取金額之證明，向其餘活會會員虛稱未標會款之前開會員或虛列之會員得標
    ，及向前開被冒標之會員虛稱由其他活會會員得標，而向各該人等活會會員收取
    會款，供己花用，使活會會員陷於錯誤而交付會款，足生損害於丁○○等人及其
    他活會會員，因各該冒標詐害金額達一百九十二萬六千四百十元（詳如附表二所
    示）。嗣其等於八十七年四月十日倒會，致倒會積欠金額達八百七十八萬九千四
    百二十元（詳如附表三所示），會員始知受騙。
二、案經戊○○訴由法務部調查局臺南縣調查站報請臺灣臺南地方法院檢察署檢察官
    偵查起訴。
      理      由
一、訊據上訴人即被告庚○○○固坦承有於右揭時間召集附表一編號二、三互助會，
    及有於八十七年四月十日倒會之事實；惟矢口否認有何詐欺、及偽造文書之犯行
    ，辯稱：附表一編號一之互助會係伊媳婦許惠菁所招集，與伊無關，伊與許惠菁
    之經濟獨立互不影響，且伊係因先生生病未有收入，經濟一時週轉困難及許惠菁
    跑掉始倒會，伊無虛列會員及冒標互助會之情事，又八十六年四月十日之互助會
    （即附表一編號三），戊○○原有意參加，故會單上有戊○○之姓名，嗣戊○○
    又表示不參加，伊乃將之自行頂下，祗是會單未予更名而已；又八十六年十二月
    二十日之互助會（即附表一編號二），丙○○僅參加一會，不知會單上何以寫二
    會；伊並無冒標附表一所示之被冒標人名義標會，其等還係活會云云。
二、經查：
（一）本件互助會會首附表一編號一為已判決確定之同案被告（下同）許惠菁，編號
      二、三為被告庚○○○，為被告庚○○○及被告許惠菁於偵查及原審及本院前
      審審理時所自承，亦有會員提出之各該互助會單影本三紙在卷足稽（見調查站
      卷第十六頁至第十八頁、原審卷二第二十六頁、第二十七頁）；前開三會均係
      採外標，由各會員自行填上標金及姓名，會員於開標前一日將標單放入各組之
      投標袋內，再由被告二人開標，業據被告林康應珠及許惠菁所供承，並據告訴
      人戊○○及證人卯○○、己○○、丁○○於調查站時證述係採外標制無訛。第
      以被告二人既係婆媳關係，互相列名互助會會首分頭邀約會員加入，且被告許
      惠菁在偵查中供稱：林榮元（係被告庚○○○之夫，經檢察官偵查不起訴處分
      ）有代我向戊○○收會錢，他把會錢交給庚○○○，我再與庚○○○結算等語
      （見偵查卷第二十七頁背面）；於原審復供稱：「會款之事均由我經手，有的
      是我婆婆處理的」等語（見原審八十八年八月四日審理筆錄）；且被告庚○○○於偵查中亦供稱：我自己招集二會，其餘一會是許惠菁擔任會首，我有幫她
      邀會及收會錢等語（見偵查卷第四十三頁背面）。是被告庚○○○與被告許惠
      菁二人就本件互助會事宜，彼此間顯係共同經營，並不因會首之列名而異其性
      質，則其等二人就本件犯罪之實施，自有互相利用他方之行為，以遂行犯罪之
      目的無疑。況被告許惠菁經本院前審判決與被告庚○○○有共犯本案之罪，經
      判刑確定，亦有本院本案前審判決在卷可稽，被告庚○○○所辯「伊與許惠菁
      之經濟獨立互不影響，附表一編號一之互助會係伊媳婦許惠菁所招集，與伊無
      關」云云，即非可採。
（二）被告康林英珠確有虛列戊○○參加附表一編號三之會及丙○○僅參加附表一編
      號二之互助會一會而虛列參加二會，並與許惠菁二人確有冒丁○○、戊○○、
      許太太（辛○○○）、國進（丙○○）、柯素貞（由月治、金花承繼）及戊○○名義詐標互助會乙情，亦據被害人戊○○迭次於調查站、偵查中及原審調查
      時指訴甚詳，及其餘被害人丁○○於調查站及原審調查時，己○○（承繼柯素
      貞部分）於調查站及本審調查時，壬○○於偵查及本審調查時，丙○○於本審
      調查時證述在卷，並經證人即活會會員卯○○、癸○○○、子○○○、丑○○
      、周楊英玉、寅○○○、張陳月治、甲○○及乙○○分別於調查站、偵查中、
      原審及本院前審、本審證述屬實，且被告庚○○○之配偶林榮元於調查站時亦
      證述被告二人確有冒標之情事（見調查站卷第二頁），再佐之附表一編號一之
      互助會，僅剩活會十一會，卻仍餘十四名互助會會員未得標，復有載有何人何
      時及以何金額標得之會單三紙影本在卷可稽（見調查站卷第十六頁至第十八頁
      、原審卷二第二十六頁、第二十七頁），是被告二人有冒用他人名義詐標會款
      甚明。
（三）被告庚○○○雖辯稱「伊並無冒標附表一所示之被冒標人名義標會，其等還係
      活會」云云，然被告庚○○○及許惠菁於偵審中均無法提出其所招集互助會會
      單，且於原審審理時均供稱會單已遺失，死會會員記不清礎云云（見原審卷一
      第二十頁），核與會首均會保存會單及在會單註明何月由何人以何金額標得之
      常情有違。附表一所示之被冒標人及標會情形，業據證人壬○○（即玉小姐）
      、癸○○○提出詳載之會單影本在卷可佐（見調查站卷第十五頁至第十八頁、
      原審卷二第二十六頁、第二十七頁），並據證人壬○○及癸○○○於本院證述
      該會單所載何人於何月以何金額標得，均係依據被告庚○○○或許惠菁於收取
      會錢經問及所告知而記載（見本審卷九十一年三月十八日訊問筆錄），自屬可
      信。被告庚○○○雖否認有冒標之情事，惟對前開會單亦不爭執（見本審卷九
      十一年三月十八日訊問筆錄），足證被告確有冒標附表一之情事。
（四）被告復辯稱「戊○○原有意參加，故會單上有戊○○之姓名，嗣戊○○又表示
      不參加，伊乃將之自行頂下，祗是會單未予更名而已」云云，惟被害人戊○○
      在原審既已否認有參與八十六年四月十日之互助會（即附表一編號三），且被
      告庚○○○在偵查中亦稱：伊未曾向其他會員說戊○○那會由其承擔下來云云
      （見偵查卷第二十九頁），況即使會員因故不跟會，會首亦應將會單上之會員
      姓名更改，並將情告知所有會員，使各會員自行評估風險，乃被告庚○○○仍
      將會單填載戊○○，亦見其係不使會員得知其參與多會，影響會員參與意願，
      而佯為填載資為詐術無訛。又被告以八十六年十二月二十日之互助會（即附表
      一編號二），丙○○僅參加一會，不知會單上何以寫二會云云，惟被告坦承該
      會共二十人參加，有該會單在卷可稽（見調查站卷第十六頁），依該會單亦係
      會員二十人，「國進」者參加二會，其中「國進」者於八十七年一月二十日以
      一千六百元標得，亦有該會單後附在卷可佐（見調查站卷第十七頁），證人丙○○於本院到庭證稱：伊僅參一萬元一會，伊未拿會單，尚未標會，亦沒看過
      會單等語（見本院九十一年四月一日日訊問筆錄），被告亦稱丙○○尚未標到
      等情，顯見被告庚○○○明知丙○○向來未曾向其拿會單之機會，虛列丙○○
      再參加一會（即會單二會），以詐使其他會員加入，而就該虛列之部分予以標
      得甚明。
（五）被告以「係因先生生病未有收入，經濟一時週轉困難及許惠菁跑掉始倒會」云
      云，然查證人即被告之夫林榮元於台南縣調查站八十七年六月十九日調查時證
      述：被告庚○○○及許許惠菁二人有冒標，及二人於倒會遭曝光後於八十七年
      四月二十日即離家出走等語（見調查卷第二頁正反面），顯見二人係同時出走
      而非許惠菁跑掉始倒會。又被告於本院提示前開林榮元之調查站筆錄，被告改
      稱係因與其夫林榮元不睦分居，林榮元才會為前開不利之供述云云，然查與其
      於偵審所辯係因先生生病未有收入，經濟一時週轉困難才倒會不符，且經證人
      丑○○、壬○○及乙○○於本院證述倒會前被告庚○○○與其夫同住一處並無
      分居情事等語（見本院九十一年三月十八日訊問筆錄），足見被告所辯亦無可
      採。再者被告庚○○○與許惠菁二人均從事勞動工作，每月收入不豐，在本院
      前審復供承失業無收入，乃竟召集每月高達數萬元之互助會，則日後倒會乃事
      所必然，其等二人於起會之初，即預想他日倒會而有為自己不法所有之詐欺意
      圖，益信而有徵。被告因前開虛列會員及未經會員同意而冒標之時間、金額及
      倒會金額，亦詳如附表一、二、三所載。
（六）綜上所述，足認被告前開所辯，核屬事後畏罪卸責飾詞，委無足採。本件事證
      已臻明確，被告之犯行洵堪認定，應予依法論科。
三、查本件互助會之標單，係於白紙上記載姓名及一定金額之標息，既為被告及告訴
    所一致供陳在卷，則依民間互助會之習慣，此乃表示某會員以多少利息標取會款
    之意思，為參與競標互助會會款之用意證明，應屬刑法第二百二十條第一項之準
    私文書，被告行使偽造之各該標單，亦足生損害於告訴人及其他活會會員。核上
    訴人即被告庚○○○所為，係犯刑法第二百十六條、第二百十條之行使偽造私文
    書罪、及第三百三十九條第一項之詐欺取財罪。被告就該二犯罪之施行，與已判
    決確定之被告許惠菁彼此間互有犯意聯絡及行為分擔，均應論以共同正犯。被告
    偽造署押之行為係偽造私文書之部分行為，其偽造私文書之低度行為，已為其行
    使偽造私文書之高度行為所吸收，均不另論罪。被告先後多次行使偽造私文書及
    詐欺犯行，均各時間緊接，方法相同，觸犯犯罪構成要件相同之罪名，顯均係基
    於概括犯意而為，皆應依連續犯規定各以一罪論，並均依法加重其刑。其以一詐
    標行為同時詐騙數會員之會款，係以一行為觸犯數罪名，應依想像競合犯之例從
    一罪處斷。其所犯上開二罪間，具有方法結果之牽連關係，為牽連犯，應從一重
    之行使偽造私文書罪處斷。
四、原審以被告庚○○○罪證明確，因論罪科刑，固非無見。惟查：(一)原判決未就偽
    造標單之法律性質，及詐欺想像競合犯之適用，予以論述；(二)被告與許惠菁究竟
    各於何時由何人冒用何會員之名義書寫標單，以及偽造之標單所記載之內容如標
    息各為若干？均未依卷內資料詳加認定，明確記載；(三)本件被告等所招集之互助
    會均係採外標制，為被告及會員之告訴人及證人所證述在卷，原判決未依卷證資
    料認係內標制（見事實欄）與事實不符，致所為計算倒會金額不同，均有未洽。
    被告上訴意旨，仍執陳詞否認犯罪，指摘原判決不當，雖非可取；惟原判決既有
    可議，自屬無可維持，應由本院將原判決予以撤銷改判。爰審酌被告之素行、犯
    罪之動機、目的、手段、所生危害、尚未與被害人和解處理及其犯後態度等一切
    情狀，仍對被告庚○○○量處有期徒刑一年六月，以示懲儆。另被告在標單上所
    偽造之署押，因習慣上標會後即將標單丟棄，且已日久應不復存在，且被告亦供
    承已撕毀，爰不另為沒收之諭知，附此敘明。
五、據上論斷，應依刑事訴訟法第三百六十九條第一項前段、第三百六十四條、第二
    百九十九條第一項前段，刑法第二十八條、第五十六條、第二百十六條、第二百
    十條、第二百二十條第一項、第三百三十九條第一項、第五十五條，罰金罰鍰提
    高標準條例第一條前段，判決如主文。
本案經檢察官邱克斌到庭執行職務。
中    華    民    國      九十一      年      四      月      十一      日
                                  臺灣高等法院臺南分院刑事第六庭
                                      審判長法官  楊    明    章
                                            法官  戴    勝    利
                                            法官  高    明    發
右正本證明與原本無異。
如不服本判決，應於判決送達後十日內向本院提出上訴狀，其未敘述理由者並應於提
出上訴狀後十日內向本院補提理由書（應附繕本)。
                                      法院書記官  徐    瑞    清
中    華    民    國      九十一      年      四      月      十五      日
附錄：本判決論罪科刑條文：
刑法第二百二十條第一項：在紙上或物品上之文字、符號、圖畫、照相，依習慣或特
                        約，足以為表示其用意之證明者，關於本章及本章以外之
                        罪，以文書論。
刑法第二百十六條：行使第二百十條至第二百十五條之文書者，依偽造、變造文書或
                  登載不實事項或使登載不實事項之規定處斷。
刑法第二百十條：偽造、變造私文書，足以生損害於公眾或他人者，處五年以下有期
                徒刑。
刑法第三百三十九條第一項：意圖為自己或第三人不法之所有，以詐術使人將本人或
              第三人之物交付者，處五年以下有期徒刑、拘役或科或
                          併科一千元以下罰金。
~F0
~H
附表二：
1.丁○○部分：即附表一編號1.被告等於八十六年六月十日冒丁○○名義，以三千六
              百元得標。
              死會：11900+13360+14000+12300+12800+13200+13300+13650+12800
                    =117,310元（扣除會首）
              活會：10000元×21=210,000元（包括被冒標者）
              計  ：117,310元+210,000元=327,310元
2.辛○○○部分：同上，被告等於八十六年九月十日冒辛○○○名義，以三千八百元
                得標。
        死會：11900元+13360元+14000元+12300元+12800元+13200元+
                      13300元+13650元+12800元+13600元+13700元+14000元
                      =158,610元（扣除會首）
                活會：10000元×18=180,000元（包括被冒標者）
                計  ：158,610+180,000元=338,610元
~F0
~H
3.戊○○部分：同上，被告等於八十六年十月十日冒戊○○名義，以四千二百元得標
              。
              死會：11900元+13360元+14000元+12300元+12800元+13200元+
                    13300元+13650元+12800元+13600元+13700元+14000元+
                    13800元=172,410元（扣除會首）
              活會：10000元×17=170,000元（包括被冒標者）
              計  ：172,410元+170,000元=342,410元
4.丙○○部分：即附表一編號2.，被告虛列丙○○名義，參加該會，並於八十七年一
              月二十日，以一千六百元冒丙○○名義得標。
              死會：無（扣除會首）
              活會：10000元×18=180,000元（虛列不包括）
5.戊○○部分：即附表一編號3.，被告虛列林春名義參加，並於八十六年七月十日，
 (此部分虛列) 以三千六百元得標。
              死會：13600元+13000元=26,600元(扣除會首及虛列者)
              活會：10000元×33=330,000元
              計  ：26,600元+330,000元=356,600元
~F0
~H
6.柯素貞部分：同上5.，被告於八十七年二月十日，冒該名義以四千九百元得標。
 (以月治、金花承繼)
              死會：13600元+14000元+13000元+14900元+14380元+13800元+14200
                    元+13600元=111,480元(扣除會首及虛列者)
              活會：10000元×27(包括被冒標者)=270,000元
                計：111,480元+270,000元=381,480元
7.共計：327,310元+338,610元+342,410元+180,000元+356,600元+381,480元=
        1926,410元
附表三：（被告應給付活會會員至八十七年四月止會金額，不包括已得標被告未給付
          之金額）
1.附表一編號１：
  死會20人，活會14人(加被冒標3人)
  10000+11900+13360+14600+14000+14800+12300+12800+14500+14200+14000+13300+
  13200+14800+13650+14200+13800+13700+12800+13600=269,510元
~F0
~H
  269,510元×14=3,773,140元
2.附表一編號２：
  死會４人，活會16人
  10000+11600元+12600元+13500元=47700元
  47,700元×16=763,200元
3.附表一編號３：
  死會12人，活會26人(加被冒標1人)
  10000+14900+13600+13600+14000+13000+14900+14380+13600+13800+14200+13600
  =163,580元
  163,580元×26=4,253,080元
4.共計：3,773,140元+763,200+4,253,080元=8,789,420元
~I
